【裁判字號】    99,再抗,24
【裁判日期】    990623
【裁判案由】    侵權行為損害賠償
【裁判全文】
臺灣高等法院民事裁定                  99年度再抗字第24號
再審聲請人  財團法人景文科技大學
法定代理人  乙○○
上列再審聲請人與再審相對人甲○○間請求侵權行為損害賠償事
件，對於中華民國99年4月30日本院99年度抗字第610號確定裁定
聲請再審，本院裁定如下：
    主  文
再審之聲請駁回。
再審聲請費用由再審聲請人負擔。
    理  由
一、本件再審聲請人對於本院99年度抗字第610號確定裁定(下稱
    原確定裁定)聲請再審，主張略以：再審相對人未經查證，
    於民國（下同）97年3月22日散發與事實不符之電子郵件（
    下稱系爭電子郵件）予於再審聲請人任職之32名教職員，損
    害再審聲請人之校譽及鄭永福、李弘斌之名譽，案經再審聲
    請人、鄭永福及李弘斌分別提起刑事告訴，經檢察官提起公
    訴，並經台灣台北地方法院（下稱台北地院）以98年度易字
    第670號刑事判決（下稱系爭刑事判決）認定再審相對人犯
    有妨害名譽罪，再審聲請人乃依侵權行為之法則提起刑事附
    帶民事訴訟請求再審相對人賠償損害。詎台北地院逕以99年
    度審訴字第1215號裁定駁回再審聲請人之訴，再審聲請人不
    服，提起抗告，復經原確定裁定以本件刑事案件僅就再審相
    對人妨害鄭永福及李弘斌之名譽部分起訴、判決，並未認定
    再審相對人有何妨害再審聲請人名譽之情事為由，認再審聲
    請人非本件刑事案件所認因犯罪事實受損害之人，所提刑事
    附帶民事訴訟為不合法，而駁回再審聲請人之抗告。惟查刑
    事附帶民事訴訟中，認定是否為刑事訴訟法第487條第1項所
    謂「因犯罪而受損害之人」，應由民事庭獨立具體審酌原告
    所受損害是否因刑事被告之犯罪行為所致，而非僅以附帶民
    事訴訟之原告是否提起刑事告訴或刑事判決中有無詳列為被
    害人為形式上之判斷，是受移送之民事法院仍應就再審聲請
    人是否因系爭電子郵件之內容而受損害之人為具體判斷。又
    本件刑事案件於偵查中即經再審聲請人、鄭永福及李弘斌分
    別提起刑事告訴，縱起訴書漏載再審聲請人之告訴，基於單
    一案件，本件刑事案件之犯罪事實應及於再審聲請人所提妨
    害名譽告訴之事實。退步言之，就再審聲請人所提上開刑事
    告訴部分，既未經不起訴處分或不受理判決，顯見系爭刑事
    判決客觀上係未就再審相對人妨害再審聲請人名譽部分論述
    ，而非認定再審聲請人非屬被害人。原確定裁定未見及此，
    未就再審聲請人提起附帶民事訴訟所主張之侵害權利事實，
    獨立審斷再審聲請人是否因再審相對人散發系爭電子郵件而
    受有損害，即逕認再審聲請人非本件刑事案件之犯罪被害人
    ，顯係誤用刑事訴訟法第487條第1項規定，而有民事訴訟法
    第496條第1條第1款之再審理由，爰聲請再審，請求將原確
    定裁定及台北地院99年度審訴字第1215號裁定均廢棄，並發
    回台北地院更為適法之處理等語。
二、按對於確定裁定聲請再審，依民事訴訟法第507條之規定，
    須具有同法第496條第1項或第497條所規定之事由。又依同
    法第496條第1項第1款規定，判決適用法規顯有錯誤者，得
    以再審之訴對於確定終局判決聲明不服。所謂適用法規顯有
    錯誤者，係指確定判決所適用之法規，顯然不合法律之規定
    或與現尚有效之解釋或判例顯有違反者而言。又按因犯罪而
    受損害之人，於刑事訴訟程序得附帶提起民事訴訟，對於被
    告及依民法負賠償責任之人，請求回復其損害，刑事訴訟法
    第487條第1項定有明文。是附帶民事訴訟，係因犯罪而受損
    害之人，為請求回復其損害，於刑事訴訟程序附帶提起之民
    事訴訟，故提起是項訴訟，自須限於被訴之犯罪事實侵害其
    私權，致生損害者，始得為之。換言之，附帶民事訴訟之提
    起，必以刑事訴訟程序之存在為前提，若刑事訴訟未經提起
    公訴或自訴，或非刑事訴訟程序認定之犯罪事實侵害其私權
    ，縱因同一事故而受有損害，亦不得對於應負賠償責任之人
    ，提起附帶民事訴訟。又刑事庭移送民事庭之附帶民事訴訟
    ，僅移送後之訴訟程序應適用民事訴訟法，至移送前之訴訟
    行為是否合法，仍應依刑事訴訟法之規定。故非因刑事犯罪
    而直接受損害之人提起附帶民事訴訟，依刑事訴訟法第487
    條第1項規定，其訴為不合法，刑事法院原應依同法第502條
    第1項規定，以判決駁回之，如誤以裁定移送於民事庭，其
    訴之不合法，自不因其移送民事庭而受影響，受移送之民事
    庭對之應認原告之訴為不合法，以裁定駁回之。
三、查依台灣台北地方法院檢察署檢察官98年度偵續字第82號起
    訴書所載犯罪事實，係針對再審相對人散布系爭電子郵件予
    再審聲請人之一級主管32人，足以毀損鄭永福及李弘斌之名
    譽之犯罪行為提起公訴（見本院卷第15至17頁）。又觀諸系
    爭刑事判決所載內容，亦係針對上開起訴之犯罪事實，認定
    再審相對人所為上開行為，就鄭永福部分係犯刑法第310條
    第2項加重誹謗罪，就李弘斌部分係犯刑法第309條第1項公
    然侮辱罪及同法第310條第2項加重誹謗罪（見本院卷第18至
    27頁）。足見再審聲請人所指其因再審相對人散發系爭電子
    郵件致名譽受損之事實部分，並未經起訴及判決，而無刑事
    訴訟程序存在。則再審聲請人縱因再審相對人散發系爭電子
    郵件之同一事故而受有損害，依前揭說明，仍不得提起刑事
    附帶民事訴訟，請求再審相對人賠償其所受損害。是原確定
    裁定執此駁回再審聲請人之抗告，並無適用法規顯有錯誤之
    情事。從而，再審聲請人據以主張原確定裁定有民事訴訟法
    第496條第1項第1款之再審理由，而為本件再審之聲請，即
    無理由，應予駁回。
四、據上論結，本件聲請再審為無理由，爰裁定如主文。
中    華    民    國    99    年    6     月    23    日
                    民事第四庭
                        審判長法  官  張劍男
                              法  官  陳靜芬
                              法  官  彭昭芬
正本係照原本作成。
不得抗告。
中    華    民    國    99    年    6     月    24    日
                              書記官  丁華平

司法院資訊處製作；財團法人民間司法改革基金會備份。
